臺灣臺中地方法院民事判決　95年度訴字第601號
　原　　　告　乙○○
　訴訟代理人　陳聰能　律師
　複　代理人　丁○○
　被　　　告　甲○○
　訴訟代理人　蔣文正　律師
　複　代理人　丙○○
上當事人間請求分割共有物事件，經本院於民國96年10月19日言
詞辯論終結，判決如下：
    主    文
兩造共有坐落台中縣清水鎮○○段1059之1地號、面積135平方公
尺、地目建之土地；同段1059之2地號、面積60平方公尺、地目
建之土地；同段1059之3地號、面積141平方公尺、地目建之土地
；同段1059之4地號、面積33平方公尺、地目建之土地，合併分
割方法為如附圖即內政部土地測量局96年6月4日補充鑑定圖甲分
割方案所示Ａ部分面積131平方公尺、Ｂ部分面積57平方公尺、
Ｃ1部分面積39平方公尺、Ｃ3部分面積40平方公尺、Ｃ4部分面
積5平方公尺、Ｃ6部分面積6平方公尺、Ｄ部分面積33平方公尺
分歸原告取得，Ｃ2部分面積37平方公尺、Ｃ5部分面積5平方公
尺分歸被告取得。
原告應補償給付被告新臺幣壹拾柒萬柒仟伍佰參拾元。
訴訟費用由被告負擔381分之58 ，由原告負擔381分之323。
    事實及理由
壹、原告主張：兩造共有坐落台中縣清水鎮○○段1059之1、105
    9之2、1059之3、1059之4地號土地（下稱系爭土地），面積
    各為135、60、141、33平方公尺，地目均為建，均分割自同
    段1059地號土地，原告應有部分均為381分之323，被告應有
    部分均為381分之58，系爭土地均為袋地，其中1059之1、10
    59之2、1059之4地號3筆土地，均為空地，其中1059之1、10
    59之2地號土地，緊鄰原告所有坐落台中縣清水鎮○○段106
    4地號土地，面積117平方公尺，地目建。系爭1059之1地號
    土地與台中縣清水鎮○○路並無適宜之聯絡，原告於系爭10
    59之3地號土地上，如內政部土地測量局民國96年6月4日補
    充鑑定圖（下稱系爭鑑定圖）所示編號Ｃ1、Ｃ3各興建一棟
    未保存登記之3層建物，原告為納稅義務人；至系爭1059之3
    地號土地上，如系爭鑑定圖所示編號Ｃ2興建一棟未保存登
    記之3層建物，由被告占有並出租他人經營水電行，被告為
    納稅義務人。上開3棟建物大門前方均占用同段1060之1地號
    水利地以通行至台中縣清水鎮○○路。系爭1059之1、1059
    之2地號土地之面積，由土地登記謄本之登記面積135平方公
    尺、60平方公尺減少為地籍圖面積131平方公尺、57平方公
    尺，經本院以公務電話洽詢台中縣清水地政事務所測量課課
    長王國鈞稱以內政部土地測量局測量面積為準，系爭1059之
    3地號土地登記面積為141平方公尺，其地籍圖面積為132平
    方公尺，較差9平方公尺，已超出地籍測量實施規則第243條
    公式計算值（5.6平方公尺），於辦理分割時，應由台中縣
    清水地政事務所先就系爭1059之3地號土地之面積作必要之
    檢核後辦理相關更正事宜。被告無法與原告達成協議分割，
    兩造並無不能分割之情事，爰依民法第823條第1項規定請求
    合併分割共有物。主張依甲分割方案，土地與建物分歸同1
    人，有利於土地及建物之利用，原告取得Ａ、Ｂ、Ｃ1、Ｃ3
    、Ｃ4、Ｃ6及Ｄ部分，其面積為311平方公尺，被告取得Ｃ2
    、Ｃ5部分，其面積為42平方公尺，不足被告持分面積之11.
    7375平方公尺部分，由原告以市價或鑑價結果即每平方公尺
    新臺幣（下同）15,125元補償給付被告。不同意被告乙案分
    割方案，系爭鑑定圖所示編號Ｃ3其上建物為原告所有，若
    編號Ｃ2由原告取得，其上未辦保存登記之3層建物係由被告
    興建取得所有權，被告未考慮地上建物現況，且多分得25.2
    625平方公尺，其依鑑價結果每平方公尺15,125元補償原告
    ，有違原物分割之目的，況編號Ｄ部分緊鄰原告所有位於編
    號Ｃ3土地上未辦保存登記之建物旁，現非被告占有使用，
    竟主張編號Ｄ部分分歸其取得，亦無可採等語。並聲明：兩
    造共有坐落台中縣清水鎮○○段1059之1地號、面積135平方
    公尺、地目建之土地；同段1059之2地號、面積60平方公尺
    、地目建之土地；同段1059之3地號、面積141平方公尺、地
    目建之土地；同段1059之4地號、面積33平方公尺、地目建
    之土地准予合併分割。其分割方法如附圖即內政部土地測量
    局96年6月4日補充鑑定圖所示Ａ部分面積131平方公尺、Ｂ
    部分面積57平方公尺、Ｃ1部分面積39平方公尺、Ｃ3部分面
    積40平方公尺、Ｃ4部分面積5平方公尺、Ｃ6部分面積6平方
    公尺、Ｄ部分面積33平方公尺分歸原告取得，Ｃ2部分面積
    37平方公尺、Ｃ5部分面積5平方公尺分歸被告取得，不足被
    告持分面積之11.7375平方公尺部分，由原告以市價或鑑價
    結果即每平方公尺15,125元補償給付被告。
貳、被告主張：不同意原告分割方案，系爭鑑定圖所示編號Ｃ2
    部分面積不足，其兩側均已蓋房子，已無空間可補足被告持
    分之面積，後面為他人土地已無出路，前面為水利地，被告
    如分配該處，將來無道路可與外通聯，又該房屋為未保存登
    記，夾在原告土地中，主張依乙分割方案，無需拆除現有建
    物，就現況約定使用，原告取得Ａ、Ｂ、Ｃ1、Ｃ2、Ｃ4、
    Ｃ5部分，其面積為274平方公尺，被告取得Ｃ3、Ｃ6及Ｄ部
    分，其面積為79平方公尺，超過部分願依鑑價結果每平方公
    尺15,125元補償原告，對於內政部土地測量局測量結果系爭
    1059之3地號土地減少9平方公尺之事實無意見，乙分割方案
    保持土地完整而規則，且均得對外聯絡，較原告主張之分割
    方案符合土地開發利用原則，發揮土地最大經濟效益。並聲
    明：請求分割如附圖乙案所示之分割方案。
參、不爭執之事項：
一、兩造共有坐落台中縣清水鎮○○段1059之1、1059之2、1059
    之3、1059之4地號等系爭土地，登記面積各為135、60、141
    、33平方公尺，地目均為建，均分割自同段1059地號土地，
    原告應有部分均為381分之323，被告應有部分均為381分之
    58，被告無法與原告達成協議分割，兩造並無不能分割之情
    事。
二、系爭土地均為袋地，其中1059之1、1059之2、1059之4地號3
    筆土地，均為空地，其中1059之1、1059之2地號土地，緊鄰
    原告所有坐落台中縣清水鎮○○段1064地號土地，面積117
    平方公尺，地目建。
三、原告於系爭1059之3地號土地上，如系爭鑑定圖所示編號Ｃ1
    、Ｃ3各興建一棟未保存登記之3層建物，原告為納稅義務人
    ；至系爭1059之3地號土地上，如系爭鑑定圖所示編號Ｃ2興
    建一棟未保存登記之3層建物，由被告占有並出租他人經營
    水電行，被告為納稅義務人。上開3棟建物均占用同段1060
    之1地號水利地以通行至台中縣清水鎮○○路。
四、系爭1059之3地號土地登記面積為141平方公尺，其地籍圖面
    積為132平方公尺，較差9平方公尺，已超出地籍測量實施規
    則第243條公式計算值（5.6平方公尺）。
五、系爭4筆土地經宏大不動產估價師聯合事務所鑑價結果為每
    平方公尺15,125元，即每坪5萬元。
肆、法院之判斷：
一、兩造共有坐落台中縣清水鎮○○段1059之1、1059之2、1059
    之3、1059之4地號等系爭土地，登記面積各為135、60、141
    、33平方公尺，而經本院依原告聲請函請內政部土地測量局
    派員會同本院及兩造勘測現場結果，其中系爭1059之1、105
    9之2地號土地之面積，由土地登記謄本之登記面積135 平方
    公尺、60平方公尺減少為地籍圖面積131平方公尺、57 平方
    公尺，經本院以公務電話洽詢台中縣清水地政事務所測量課
    課長王國鈞稱以內政部土地測量局測量面積為準，至系爭10
    59之3地號土地登記面積為141平方公尺，其地籍圖面積為13
    2平方公尺，較差9平方公尺，已超出地籍測量實施規則第24
    3條公式計算值（5.6平方公尺），經內政部土地測量局於系
    爭鑑定圖內註記於辦理分割時，應由台中縣清水地政事務所
    先就系爭1059之3地號土地之面積作必要之檢核後辦理相關
    更正事宜，以上均有本院勘驗現場筆錄、內政部土地測量局
    函覆本院之系爭鑑定圖及本院公務電話紀錄附卷可稽，故而
    本件判決就系爭台中縣清水鎮○○段1059之1、1059之2、10
    59之3、1059之4地號等四筆土地，其分割方案之面積均依內
    政部土地測量局函覆本院之系爭鑑定圖所載地籍圖面積各為
    131、57、132、33平方公尺為計算基礎，其與土地登記面積
    不符部分，於辦理分割時，應由台中縣清水地政事務所先就
    系爭土地之面積作必要之檢核後辦理相關更正事宜，先予敘
    明。
二、按除因物之使用目的不能分割或契約約定有不分割之期限者
    外，共有人得隨時請求分割共有物，又分割之方法不能協議
    者，法院得因任何共有人之聲請為原物分割或變價分割，以
    原物為分配時，如共有人中，有不能按其應有部分受分配者
    ，得以金錢補償之，民法第823條第1項前段、第824條定有
    明文。本件兩造共有之系爭坐落台中縣清水鎮○○段1059之
    1、1059之2、1059 之3、1059之4地號等四筆土地，面積各
    為131、57、132、33平方公尺，地目均為建，均分割自同段
    1059地號土地，原告應有部分均為381分之323，被告應有部
    分均為381分之58 ，被告無法與原告達成協議分割，兩造並
    無不能分割之情事，此為兩造所共認，是原告請求合併分割
    系爭四筆土地，自無不合，應予准許。
三、次按法院定共有物之分割方法，應斟酌當事人之聲明、共有
    物之性質、經濟效用及全體共有人之利益等公平決之。本件
    兩造各提出甲、乙分割方案，其中原告係主張兩造共有系爭
    土地，均分割自同段1059地號土地，原告應有部分均為381
    分之323，被告應有部分均為381分之58，被告無法與原告達
    成協議分割，兩造並無不能分割之情事，爰依民法第823條
    第1項規定請求合併分割共有物。主張依甲分割方案，土地
    與建物分歸同1人有利於土地及建物之利用，原告取得Ａ、
    Ｂ、Ｃ1、Ｃ3、Ｃ4、Ｃ6及Ｄ部分，其面積為318平方公尺
    ，被告取得Ｃ2、Ｃ5部分，其面積為42平方公尺，被告面積
    不足部分願意補償。不同意被告分割方案，系爭鑑定圖所示
    編號Ｃ3其上建物為原告所有，被告未考慮地上建物現況，
    且多分得20.8268平方公尺等語。被告則抗辯稱其雖同意合
    併分割，但不同意原告分割方案，系爭鑑定圖所示編號Ｃ2
    部分面積不足，其兩側均已蓋房子，已無空間可補足被告持
    分之面積，後面為他人土地已無出路，前面為水利地，被告
    如分配該處，將來無道路可與外通聯，又該房屋為未保存登
    記，夾在原告土地中，主張依乙分割方案，無需拆除現有建
    物，就現況約定使用，原告取得Ａ、Ｂ、Ｃ1、Ｃ2、Ｃ4、
    Ｃ5部分，其面積為281平方公尺，被告取得Ｃ3、Ｃ6及Ｄ部
    分，其面積為79平方公尺，超過部分願以市價補貼原告，對
    於內政部土地測量局測量結果系爭1059之3地號土地減少9平
    方公尺之事實無意見，乙分割方案保持土地完整而規則，且
    均得對外聯絡，較原告主張之分割方案符合土地開發利用原
    則，發揮土地最大經濟效益等語。
四、經查：依本院履勘現場所見，系爭四筆土地均係袋地，且除
    1059之3地號土地上已興建三棟未辦保存登記之三層建物，
    該三棟未辦保存登記之三層建物並因各占用其大門前方即同
    段1060之1地號水利地，而可通行1060之1地號水利地以至台
    中縣清水鎮○○路外，其餘1059之1、1059之2、1059之4地
    號等三筆土地則均為空地，另位於1059之1地號土地與鰲峰
    路間之1060之1地號水利地上，則已全部遭他人占用而在其
    上營建建物，故1059之1地號土地與鰲峰路並無適宜之聯絡
    ，然與原告所有之同段1064地號土地相毗鄰，此有本院95年
    5月24日勘驗現場筆錄、土地使用現況草圖、土地現場照片
    及台中縣清水地政事務所繒製之土地使用現況鑑定圖在卷可
    稽。又原告於系爭1059之3地號土地上，如系爭鑑定圖所示
    編號Ｃ1、Ｃ3各興建一棟未保存登記之3層建物，原告為納
    稅義務人；至系爭1059之3地號土地上，如系爭鑑定圖所示
    編號Ｃ2興建一棟未保存登記之3層建物，則由被告占有並出
    租他人經營水電行，被告為納稅義務人，此亦為兩造所不爭
    ，再觀諸卷附被告戶籍謄本之記載可知，被告前係設籍於該
    中間一棟三層建物之門牌號碼即台中縣清水鎮○○路261號
    之2，係於91年4月15日始將其地址變更為台中縣清水鎮○○
    路411號，綜上足證如附圖所示C２部分土地上之該中間一棟
    之三層建物確係由被告興建而由被告原始取得該建物之所有
    權至明。本院審酌上情，並斟酌首揭法院定共有物之分割方
    法，復衡酌當事人之之利益及增進土地利用之目的，認為本
    件應以如附圖所示之甲分割方案較為可採，茲詳敘理由如下
    ：
(一)本件如附圖所示C２部分土地上之建物為被告所有，如附圖
    所示C３部分土地上之建物為原告所有，已如前述，則依原
    告所提出之甲分割方案，係將如附圖所示C２部分土地及建
    物後方空地即C５部分土地均分歸被告取得，如附圖所示C３
    部分土地及建物後方空地即C６部分土地均分歸原告取得，
    使建物之所有權與坐落土地之所有權相符，此顯已符合當事
    人之利益及增進土地利用之目的甚明。反之，如依被告所提
    出之乙分割方案，則係將為被告所有之建物之坐落土地即C
    ２部分土地及建物後方空地即C５部分土地均分歸非該建物
    所有人之原告取得，將為原告所有之建物之坐落土地即C３
    部分土地及建物後方空地即C６部分土地均分歸非該建物所
    有人之被告取得，使建物之所有權與坐落土地之所有權不符
    ，爾後更將衍生拆屋還地之訴訟，此顯不符合當事人之利益
    ，亦未能增進土地利用之目的甚明。
(二)本件依被告所提之如附圖所示乙分割方案，雖主張如由其取
    得C３、C６、D部分之土地，由原告取得A、B、C１、C２、C
    ４、C５部分之土地，而與原告所有之同段1064地號土地相
    連接，則原告日後所取得之土地將具有完整性，且均得與外
    界通聯云云。惟查，本件1059之3地號土地上業已興建三棟
    未辦保存登記之三層建物，即位於C１、C３、C５部分土地
    上之三棟三層建物，且該三棟未辦保存登記之三層建物並因
    各占用其大門前方即同段1060之1地號水利地，而可通行106
    0之1地號水利地以至台中縣清水鎮○○路外，其餘1059之1
    、1059之2、1059之4地號等三筆土地則均為空地，已如前述
    ，是本件如附圖所示C１、C３、C５部分之土地既非屬空地
    而已各於其上興建一棟三層建物，且各該建物均可各由其大
    門前方經1060之1地號水利地以至台中縣清水鎮○○路，具
    有使用上之獨立性，顯均無與其他土地合併使用之必要，原
    告更不可能於分割後為與所分得之其他土地合併使用，而將
    所分得之C２部分土地上之建物予以拆除，況該C２部分土地
    上之一棟三層建物係由被告興建而已由被告取得該建物之所
    有權，被告並將之出租他人經營水電行，已如前述，則被告
    竟不願分歸取得C２、C５部分之土地，猶執前詞據為其主張
    乙分割方案之理由，顯非可採。
(三)系爭台中縣清水鎮○○段1059之1、1059之2、1059之3、105
    9之4地號等四筆土地，經本院依原告聲請送請宏大不動產估
    價師聯合事務所鑑價結果為每平方公尺15,125元，即每坪5
    萬元，此有該事務所函覆本院之不動產估價報告書附卷為憑
    ，即兩造就此一鑑定金額亦均不爭執，並同意作為本件原物
    分配時，如共有人中，有不能按其應有部分受分配者，得以
    金錢補償之計算基礎。是本件依如附圖之分割方案面積表所
    示，系爭台中縣清水鎮○○段1059之1、1059 之2、1059之3
    、1059之4地號等四筆土地，其依內政部土地測量局函覆本
    院之系爭鑑定圖所載地籍圖面積各為131、57 、132、33平
    方公尺，則依兩造之應有部分（即原告應有部分均為381分
    之323，被告應有部分均為381分之58）計算，原告就1059之
    1、1059之2、1059之3、1059之4四筆土地之分得面積共為29
    9.2625平方公尺，被告則為53.7375平方公尺，則依甲分割
    方案，因被告分得42平方公尺，不足其持分面積僅11.7375
    平方公尺，此部分須由原告以上開鑑價結果即每平方公尺15
    ,125 元補償給付被告；反之如依乙分割方案，因原告僅分
    得274平方公尺，不足其持分面積高達25.2625平方公尺，此
    部分亦須由被告以上開鑑價結果即每平方公尺15,125元補償
    給付原告，依此比較甲、乙二分割方案，可知乙分割方案顯
    已有違原物分割之目的，況本件如附圖所示D部分土地，係
    鄰接原告所有位於C３部分土地上建物之旁，現非由被告占
    有使用，被告主張D部分土地應分歸由其取得，亦難以達成
    增進土地利用之目的，其此部分主張亦無可採。
五、本院審酌上情，並斟酌首揭法院定共有物之分割方法，復衡
    酌當事人之之利益及增進土地利用之目的，認為本件應以如
    附圖所示之甲分割方案較為可採，從而，原告憑以訴請判決
    兩造共有系爭坐落台中縣清水鎮○○段1059之1地號、面積
    135平方公尺、地目建之土地；同段1059之2地號、面積60平
    方公尺、地目建之土地；同段1059之3地號、面積141平方公
    尺、地目建之土地；同段1059之4地號、面積33平方公尺、
    地目建之土地，合併分割方法為如附圖即內政部土地測量局
    96年6月4日補充鑑定圖甲分割方案所示Ａ部分面積131平方
    公尺、Ｂ部分面積57平方公尺、Ｃ1部分面積39平方公尺、
    Ｃ3部分面積40平方公尺、Ｃ4部分面積5平方公尺、Ｃ6部分
    面積6平方公尺、Ｄ部分面積33平方公尺分歸原告取得，Ｃ2
    部分面積37平方公尺、Ｃ5部分面積5平方公尺分歸被告取得
    ，即屬有據。又依甲分割方案，原告應有部分應分得面積獲
    得足額分配，被告實際分得面積與其應有部分應分得面積有
    所減少者，兩造均同意以每平方公尺15,125元之價格互相找
    補，則依此一計算標準，上開不足被告持分面積之11.7375
    平方公尺部分，即應由原告補償給付被告177530元，爰判決
    如主文第二項所示。
伍、分割共有物之訴，係合兩造之必要共同訴訟，原、被告之間
    本可互換地位，本件原告起訴雖於法有據，但被告之應訴實
    因訴訟性質所不得不然，故所為抗辯自為伸張或防衛權利所
    必要，是以本院認本件之訴訟費用應由兩造按其應有部分之
    比例分擔較為公允，爰諭知如主文第三項所示。
陸、訴訟費用負擔之依據：民事訴訟法第80條之1。
中　　華　　民　　國　　96　　年　　11　　月　　16　　日
                  民事第一庭    法  官  呂明坤
正本係照原本作成。
如對本判決上訴，須於判決送達後20日內向本院提出上訴狀。
中　　華　　民　　國　　96　　年　　11　　月　　16　　日
                                書記官  吳慕先
